【裁判字號】    98,上,874
【裁判日期】    990406
【裁判案由】    損害賠償
【裁判全文】
臺灣高等法院民事判決                   98年度上字第874號
上  訴  人  呂玉枝即冠屋企業社
訴訟代理人  林思銘律師
複代 理 人  陳麗玢律師
            劉雅萍律師
被上 訴 人  鴻來企業股份有限公司
法定代理人  丁○○
訴訟代理人  戴雯琪律師
上列當事人間損害賠償事件，上訴人對於中華民國98年7月13日
臺灣新竹地方法院98年度訴字第64號第一審判決提起上訴，並減
縮上訴聲明，本院於99年3月23日言詞辯論終結，判決如下：
    主      文
上訴駁回。
第二審訴訟費用由上訴人負擔。
    事實及理由
一、按訴之變更或追加，非經他造同意，不得為之，但擴張或減
    縮應受判決事項之聲明者，不在此限，民事訴訟法第446 條
    第1項、第255條第1項第3款定有明文。本件上訴人提起上訴
    ，原聲明求為被上訴人應給付上訴人新臺幣（下同）569萬3
    ,904元，及自起訴狀送達之翌日起至清償日止，按年息5%計
    算之利息；嗣減縮上訴聲明求為判命被上訴人應給付上訴人
    200 萬元及其法定遲延利息，核屬減縮應受判決事項之聲明
    ，按諸上揭規定，並無不合，應予准許。
二、上訴人主張：被上訴人以上訴人積欠其貨款為由，向原法院
    聲請假扣押，經原法院於民國96年6月20日以96裁全字第131
    6 號裁定准被上訴人提供擔保金533萬1,000元後，對上訴人
    之財產在債權金額1,599萬2,955元範圍內假扣押（下稱系爭
    假扣押裁定)，並於同年7月13日聲請假扣押強制執行，查封
    上訴人之財產。嗣本案訴訟即原法院96年度重訴字第61號上
    訴人獲得勝訴判決，被上訴人認為無繼續執行之必要，遂具
    狀聲請撤銷系爭假扣押裁定，並催告上訴人若受有損害，應
    於20日內對其所提供之擔保金行使權利。上訴人之財產因遭
    被上訴人聲請假扣押，致所營事業資金無法週轉，於96年 7
    月28日及同年 8月15日向訴外人竹鑫實業有限公司借貸50萬
    元、100 萬元，支付利息14萬1,667元、26萬6,667元；於97
    年4月1日向訴外人甲○○借貸140 萬元，支付利息21萬元；
    於96年8月1日及同年9 月25日向訴外人信富鋼鐵股份有限公
    司借貸50萬元、80萬元，支付利息14萬1,667 元、20萬元；
    於96年8月25日及同年9月3 日向訴外人進坤企業股份有限公
    司借貸40萬元、70萬元，支付利息10萬6,667元、18萬6,667
    元；共計受有支出利息之損害125萬3,335元（141,667+266,
    667+210,000+141,667+200,000+106,667+186,667=1,253,33
    5）。又上訴人94年度、95年度之營利總收入分別為890萬4,
    807 元、851萬8,826元，惟被上訴人在假扣押後，多次對外
    宣稱上訴人財務狀況不佳，經營困難，造成上訴人信譽低落
    ，被上訴人甚至鼓動原先與上訴人有業務往來之廠商，轉向
    與被上訴人交易，致上訴人96年度之營利總收入大幅滑落至
    435萬7,098元，因此受有435萬4,719元之營業損失（【8,90
    4,807+8,518,826】÷2-4,357,098=4,354,719，小數點以四
    捨五入）。另上訴人於96年 7月12日在訴外人華南商業銀行
    股份有限公司竹東分行（下稱華銀竹東分行），第000-00-0
    00000-0 號帳戶存有定期存款300萬元，利息為年息為2.02%
    ，因被上訴人聲請假扣押，上開銀行恐上訴人債信能力不佳
    ，遂將300萬元定期存款強行解約，致上訴人喪失利息收入8
    萬5,850元。總計上訴人因被上訴人聲請假扣押受有569萬3,
    904元之損害（利息支出損害1,253,335+營業損失4,354,719
    +利息收入損害85,850=5,693,904）。爰依民事訴訟法第531
    條第1項規定求為判命被上訴人應給付 569萬3,904元，及自
    起訴狀繕本送達翌日起至清償日止，按年息5%計算之利息，
    並願供擔保，請宣告假執行等語。原審為上訴人全部敗訴之
    判決，上訴人不服，提起上訴，上訴聲明：(一)原判決駁回上
    訴人後開第二項請求部分廢棄；(二)上開廢棄部分，被上訴人
    應給付上訴人200 萬元，及自起訴狀繕本送達翌日起至清償
    日止，按年息5%計算之利息。
三、被上訴人則以：其因與上訴人就收受被覆銅管之貨物數量、
    單價、已付貨款金額及有無抵貨等有所爭議，始於96年6月2
    0 日聲請假扣押以保全貨款債權，為適法正當行使權利，並
    無濫行假扣押，又任意撤銷之情事，況上訴人收受假扣押裁
    定後，並未提起抗告，系爭假扣押裁定復未因自始不當而撤
    銷，與民事訴訟法第531條第1項規定之要件不符。上訴人主
    張其資金無法週轉而對外舉債，惟其提出之借貸契約及本票
    ，格式、利率條件均相同，真實性已屬可疑，其中甲○○之
    借款時間，距假扣押已有9 月，顯與假扣押無關，所舉證人
    丙○○、甲○○、戊○○、乙○○等人證詞破綻百出，前後
    矛盾，不足採信，證人即上訴人之配偶李榮欽對於關鍵之處
    ，多所迴避，其證詞亦不足採，況縱有借貸事實，其利息損
    害與被上訴人聲請假扣押間亦無相當因果關係。又被上訴人
    並無對外宣稱上訴人財務狀況不佳，經營困難，並鼓動其往
    來廠商與被上訴人交易，上訴人所舉證物不足證明其有營業
    損失，且營業損失為純粹經濟上損失，亦非得請求被上訴人
    賠償。另上訴人之300 萬元定期存款，並未被全額扣押，其
    亦未舉證該定期存款遭華銀竹東分行強制解約，該銀行係為
    避免上訴人之資金被凍結無法清償房貸，遂解約於清償房貸
    後，始將餘額152萬4,765元陳報原法院為假扣押等語置辯。
    於本院答辯聲明：上訴駁回。
四、查上訴人主張被上訴人前以上訴人積欠貨款為由，向原法院
    聲請假扣押，經原法院於96年6 月20日以96裁全字第1316號
    裁定於被上訴人提供擔保金533萬1,000元後，准對上訴人之
    財產在債權金額1,599萬2,955元範圍內假扣押，被上訴人於
    96年7 月13日聲請假扣押強制執行，查封上訴人之財產，嗣
    本案訴訟即原法院96年度重訴字第61號上訴人獲得勝訴判決
    ，被上訴人遂具狀聲請撤銷系爭假扣押裁定，並催告上訴人
    若受有損害，應於20日內對其所提供之擔保金行使權利等事
    實，有原法院96年度重訴字第61號民事判決書（原審卷第49
    至67頁)、96年7月16日新院雲96執全禹字第816號執行命令(
    原審卷第78至79頁）在卷可稽，並為被上訴人所不爭執，復
    經本院調閱原法院96年度重訴字第61號、96裁全字第1316號
    、96年度執全字第816號、97裁全聲字第183號案卷核對無訛
    ，應堪信為真。
五、上訴人主張其財產遭被上訴人聲請假扣押，致受有向他人借
    貸支出利息，營業損失及利息收入喪失等損害，被上訴人應
    依民事訴訟法第531條第1項規定賠償其損害等情，為被上訴
    人所否認，辯以其聲請假扣押為正當權利之行使，上訴人不
    得依上開規定請求，並否認上訴人受有損害，縱有損害亦與
    其聲請假扣押行為間無相當因果關係。從而，本件首要之爭
    點，厥為上訴人依民事訴訟法第531條第1項規定為請求，是
    否有據，茲論述如下：
  (一)按假扣押裁定因自始不當而撤銷，或因第529條第4項及第53
    0條第3項之規定而撤銷者，債權人應賠償債務人因假扣押或
    供擔保所受之損害，民事訴訟法第531條第1項定有明文。所
    謂假扣押裁定因自始不當而撤銷，係指對於假扣押裁定抗告
    ，經抗告法院依命假扣押時客觀存在之情形，認為不應為此
    裁定而撤銷之情形而言，若係因本案訴訟敗訴確定而撤銷該
    裁定，僅屬因命假扣押以後之情事變更而撤銷，尚非該條所
    謂因自始不當而撤銷（最高法院67年台上字第1407號判例意
    旨參照）。雖然依上揭法條文義所示，假扣押裁定自始不當
    、同法第529條第4項債權人未於期限內起訴及第530條第3項
    債權人聲請撤銷三種情形併列，在債權人聲請撤銷假扣押裁
    定而應負損害賠償責任，似無須其假扣押裁定之撤銷，係因
    自始不當為要件，惟本條之立法目的，固係在避免債權人任
    意聲請假扣押，濫用假扣押制度，然假扣押制度之目的係在
    於保全強制執行，債權人之權利是否確實存在，應經本案訴
    訟判斷，始得確定，如債權人之請求，並非毫無依據，其為
    保全將來強制執行而聲請假扣押，係屬正當權利之行使，縱
    其將來本案訴訟敗訴確定，亦與濫行聲請假扣押之情形有間
    。因此，解釋上在債權人因本案訴訟敗訴，自行依同法第53
    0 條第3項規定聲請撤銷假扣押之情形，應與同法第530條第
    1 項規定假扣押之原因消滅、債權人受本案敗訴判決確定或
    其他命假扣押情事變更，由債務人聲請撤銷假扣押裁定之情
    形同視，以該假扣押裁定係因自始不當而撤銷，即債權人之
    請求為不正當之情形，債權人始對債務人所受損害負賠償責
    任。蓋在本案敗訴判決確定之情形，債權人及債務人均得聲
    請撤銷假扣押，債務人聲請撤銷假扣押裁定後，依同法第53
    1條第1項規定請求債權人賠償其損害，須以假扣押裁定因自
    始不當而撤銷為要件，債權人主動聲請撤銷假扣押，其原因
    與債務人聲請撤銷假扣押並無不同，如謂由債權人聲請撤銷
    假扣押裁定時，不論其假扣押是否自始不當，均應依上揭規
    定負損害賠償責任，無異使債權人不敢主動撤銷假扣押裁定
    ，坐令債務人之財產繼續假扣押，顯非事理之平，亦與假扣
    押制度係在保全本案請求日後強制執行之本旨相違背。本件
    被上訴人聲請撤銷系爭假扣押裁定，係因其本案訴訟遭敗訴
    判決，為上訴人所自承，按諸上揭說明，自應審究被上訴人
    聲請系爭假扣押裁定是否為自始不當，上訴人主張無須審究
    上開要件云云，並非足採。
  (二)被上訴人前以上訴人透過被上訴人之代理商善斌有限公司（
    下稱善斌公司）購買被覆銅管，尚欠貨款1,599萬2,955元未
    清償為由，起訴請求上訴人給付上開貨款，於該案中提出被
    覆銅管照片、經銷商代理合約書、善斌公司名片、善斌公司
    銷貨明細表、貨運單、李瑞賢切結書、被上訴人及善斌公司
    對上訴人所發函文、上訴人公司內部簽呈、託運單、簽收單
    、送貨單、派車紀錄、債權讓與契約、利通送貨單及發票、
    規格單價差異比較表為證，業經本院調閱原法院96年度重訴
    字第61號案件無訛，雖該判決認定上訴人與善斌公司之被覆
    銅管交易數量為1萬1,039箱，非被上訴人所稱1萬1,717箱，
    被上訴人主張上訴人允諾補償國際銅價上漲之差價不足採，
    上訴人主張95年2月8日至95年 4月21日貨款業已扣抵清償完
    畢，並無積欠被上訴人或善斌公司貨款，被上訴人所主張情
    事變更原則亦非足採，而判決駁回被上訴人之訴（原審卷23
    至65頁）。惟該判決所認定之事實，如非兩造提出證據，盡
    其攻擊防禦之能事後，無法判斷，被上訴人於提起訴訟前及
    訴訟中，並無法預知訴訟之結果，其為保全其貨款債權將來
    之強制執行，而聲請假扣押，依當時客觀存在之情形，其已
    釋明請求及假扣押之原因，原法院准為假扣押之裁定，並無
    不合，其後系爭假扣押裁定，復非因上訴人提起抗告而撤銷
    ，而係被上訴人於本案97年11月28日判決敗訴後，旋即於同
    年12月11日聲請撤銷，亦據本院調閱原法院97裁全聲字第18
    3 號案卷核對無誤，揆諸前開最高法院67年台上字第1407號
    判例意旨，被上訴人辯稱其聲請假扣押為正當權利之行使，
    系爭假扣押裁定非因自始不當而撤銷等語，應堪採信。此外
    ，上訴人亦未能舉證證明被上訴人聲請假扣押，有何不正當
    或濫行聲請之情事，其依民事訴訟法第531條第1項規定對其
    負損害賠償責任，即非有據。
  (三)本件上訴人既非得依民事訴訟法第531 條規定請求被上訴人
    賠償其損害，則其是否因被上訴人聲請假扣押受有損害，其
    間有無相當因果關係等節，即無再予論述之必要。
六、綜上所述，上訴人主張被上訴人聲請撤銷假扣押裁定，依民
    事訴訟法第531條第1項規定對其負損害賠償責任云云，為不
    足採，被上訴人抗辯系爭假扣押裁定非因自始不當而撤銷，
    尚屬可信。從而，上訴人依上揭規定，請求被上訴人賠償其
    損害，為無理由，不應准許。原審為上訴人敗訴之判決，並
    駁回其假執行之聲請，並無不合。上訴意旨指摘原判決不當
    ，求予廢棄改判，非有理由，應予駁回。
七、本件事證已明，兩造其餘攻擊防禦方法及未經援用之證據，
    經審酌後，均無礙前述認定，無一一論述之必要，併予敘明
    。
八、據上論結，本件上訴為無理由。依民事訴訟法第449條第1項
    、第78條，判決如主文。
中    華    民    國    99    年    4     月    6     日
                    民事第11庭
                        審判長法  官  鄭雅萍
                              法  官  詹文馨
                              法  官  劉坤典
正本係照原本作成。
如不服本判決，應於收受送達後20日內向本院提出上訴書狀，其
未表明上訴理由者，應於提出上訴後20日內向本院補提理由書狀
（均須按他造當事人之人數附繕本）上訴時應提出委任律師或具
有律師資格之人之委任狀；委任有律師資格者，另應附具律師資
格證書及釋明委任人與受任人有民事訴訟法第466條之1第1項但
書或第2項（詳附註）所定關係之釋明文書影本。
中    華    民    國    99    年    4     月    7     日
                              書記官  劉育妃
附註：
民事訴訟法第466條之1第1項、第2項：
對於第二審判決上訴，上訴人應委任律師為訴訟代理人。但上訴
人或其他法定代理人具有律師資格者，不在此限。
上訴人之配偶、三親等內之血親、二親等內之姻親，或上訴人為
法人、中央或地方機關時，其所屬專任人員具有律師資格並經法
院認為適當者，亦得為第三審訴訟代理人。

司法院資訊處製作；財團法人民間司法改革基金會備份。
